【裁判字號】    95,簡上,8
【裁判日期】    970423
【裁判案由】    給付票款
【裁判全文】
臺灣新竹地方法院民事判決               95年度簡上字第8號
上  訴  人  乙○○
訴訟代理人  簡長順律師
複  代理人  甲○○
被上訴人    丙○○
上列當事人間請求給付票款事件，上訴人對於民國94年12月12日
本院竹北簡易庭94年度竹北簡字第185號第一審判決提起上訴，
經本院於97年4月9月日辯論終結，判決如下：
    主  文
原判決除確定部分外廢棄。
上廢棄部分，被上訴人應再給付上訴人新臺幣捌拾伍萬元，及自
民國九十一年七月二日起至清償日止，按年息百分之六計算之利
息。
第一、二審訴訟費用由被上訴人負擔。
    理  由
一、上訴人主張：除與原審判決書所載者相同茲予引用外，補稱
    ：
（一）本件上訴人係執票人，而被上訴人係直接後手，票據債務
      人即被上訴人固非不得對人抗辯，然並非被上訴人僅泛詞
      否認原因關係存在即可，需先由被上訴人對其抗辯之事實
      負舉證之責任。依歷來實務上見解，在舉證之一方未能舉
      證證明前，雖他方所提之證據不足以證明，仍應判決負舉
      證責任之一方敗訴。是原判決以「發票人一旦提出其基礎
      原因關係不存在之對人抗辯，執票人自應就該基礎原因關
      係存在之積極事實，負舉證責任」之法律見解與實務上例
      來見解有所牴觸。
（二）另被上訴人若僅欠上訴人新臺幣（下同）950,000元或是
      被上訴人未積欠上訴人分文，何以被上訴人願簽發面額1,
      800,000元之票據，交由上訴人持有，此已不符合社會常
      態。且被上訴人亦於民國94年9月5日陳述「我跟原告金錢
      往來很大，500,000元是我開的本票，在簽發1,800,000元
      本票時我借的，錢也入我帳戶。1,800,000元本票金額含
      500,000元本金。1,300,000元是投資的利潤。所以500,00
      0元的本票是保證票」，並於94年10月24日再陳述「原告
      投資我的放貸業務，平常有資金往來，所以才簽發1,800,
      000元之本票」等語。則被上訴人既自認系爭1,800,000元
      本票係包含借貸之500,000元。雖上訴人係主張被上訴人
      向上訴人借的500,000元，是被上訴人另持6,000,000元之
      票據所調借，而被上訴人所另自認係簽發500,000元本票
      而借用，似此被上訴人確實已自認渠所簽之1,800,000元
      本票內含有借用之500,000元，則就當事人所自認之事實
      亦不應由上訴人就此負舉證責任。
（三）為此上訴並聲明如下：原審判決不利上訴人部分廢棄；廢
      棄部分被上訴人應給付上訴人850,000元，及自91年7月2
      日起至清償日止，按年息百分之6計算之利息；第一、二
      審訴訟費用由被上訴人負擔等語。
二、被上訴人固不否認簽發系爭本票，且並未支付票款，然除與
    原審判決書所載者相同茲予引用外，補稱：
（一）被上訴人與上訴人並無500,000元之債務關係存在，而上
      訴人一再以6,000,000元之本票來延伸500,000元之債權，
      此6,000,000元是訴外人許立興、許清雄與上訴人父親羅
      慶由之金錢往來，被上訴人只是居間協調而已，此在本院
      另案94年度竹北簡字第197號判決書中已說明詳細。
（二）本件部分500,000元借款與另案94年度竹簡字第197號給付
      票款事件之500,000元為同一筆款項，於原審時因二件給
      付票款事件同一天開庭，所以未講清楚，是本件1,800,00
      0元本票當初不包含500,000元之本金。
（三）被上訴人與上訴人之借貸係另一回事，上訴人有不交還借
      款人本票之習慣，被上訴人尚有多張已還清借款之本票在
      其手中，有關訴外人沈鳳嬌票款之事在原審已判決，被上
      訴人尊重法官之判決，此部分有關付款方式被上訴人也多
      次邀請上訴人協調，但都為上訴人所拒。上訴人一再以其
      父親所有之他人本票來控告被上訴人與其債務關係，實為
      無理。
（四）為此爰聲明：上訴駁回；第二審訴訟費用由上訴人負擔。
三、程序部分：本件被上訴人經合法通知，未於最後言詞辯論期
    日到場，核無民事訴訟法第386條所列各款情形，爰依上訴
    人之聲請，由其一造辯論而為判決。
四、本件不爭執事項如下：
（一）系爭本票為被上訴人所簽發，屆期上訴人提示但未獲支付
      票款。
（二）兩造為票據直接前後手之關係。
五、本件兩造爭點如下：
（一）兩造主張之本票之原因事實不同，依法應由被上訴人主張
      之原因抗辯負舉證責任？或者如原審由上訴人所主張之原
      因關係負舉證責任？
（二）如應先審酌被上訴人主張之原因抗辯是否屬實，被上訴人
      是否無須支付系爭票款？
六、本院之判斷：
（一）按「原告起訴主張執有被告簽發交付之支票乙紙，經提示
      未獲付款，為此本於票據關係，請求被告給付票款；被告
      則以伊簽發系爭支票乙紙交予原告，係用以清償賭債，賭
      債非債，伊自得拒絕給付等語資為抗辯。原告進而主張被
      告係因支付借款債務而交付支票。依舉證責任分配之原則
      ，本件究應由原告就其已交付借款予被告之事實，負舉證
      責任，抑應由被告就其以賭債為原因關係之抗辯，負舉證
      責任？按在票據上簽名者，依票上所載文義負責（票據法
      第5條第1項），而支票乃文義證券及無因證券，證券上之
      權利義務悉依證券上所載文句而決定其效力，且票據行為
      為不要因行為，執票人不負證明關於給付原因之責任（最
      高法院49年臺上字第334號、64年臺上字第1540號判例參
      照）。因此，某甲依票據關係請求某乙給付票款，某乙抗
      辯系爭支票係清償賭債而交付，依民事訴訟法第277條規
      定，自應由某乙就因清償賭債而交付系爭支票之事實負舉
      證責任。」（臺灣高等法院暨所屬法院86年法律座談會可
      供參考）。本件兩造主張之原因事實不同，上訴人主張被
      上訴人因前以被上訴人之妻沈鳳嬌之350,000元、400,000
      元支票向上訴人借款，嗣上訴人以上訴人之妻范姜金玲名
      義提示該二張支票未獲兌現，被上訴人於90年11月9日向
      上訴人要回該二張支票，並加上被上訴人另以案外人6,00
      0,000元向上訴人調借現金500,000元及加計被上訴人承諾
      之200,000元利息及其餘利息及酬金，被上訴人乃改開立
      系爭1,800,000元本票；被上訴人則主張：被上訴人因向
      上訴人借款500,000元，乃於90年11月9日開立500,000元
      本票（即本院95年度簡上字第9號給付票款事件），後因
      上訴人當天旋即改將500,000元作為投資被上訴人事業之
      投資款，兩造合意借款一年後，若有利潤，被上訴人連本
      含利潤支付上訴人1,800,000元（即利潤1,300,000元），
      若虧損，被上訴人則返還500,000元予上訴人，被上訴人
      因此於當天簽發系爭本票予上訴人，原先開出之500,000
      元本票則作為保證用而未取回，故系爭本票改為保證之用
      。揆之前開見解，本件自應優先審酌被上訴人主張之原因
      關係抗辯是否屬實。
（二）原審雖援引民事訴訟法第277條前段及票據法第13條前段
      之反面解釋，認發票人即被上訴人一旦提出其基礎原因關
      係不存在之對人抗辯，執票人即上訴人自應就該基礎原因
      關係存在之積極事實，負舉證責任，而認應先予審酌上訴
      人之主張是否為真實。然本件上訴人係依票據之法律關係
      而為請求，而被上訴人於原審並非辯稱其簽發予上訴人系
      爭本票之基礎原因關係不存在，乃係辯稱伊簽發系爭本票
      係基於給付上訴人500, 000元借款轉投資金及預期之投資
      利潤，依上開臺灣高等法院暨所屬法院86年法律座談會之
      見解，顯應由被上訴人負此部分基礎原因關係之舉證責任
      。次按支票乃文義證券及無因證券，證券上之權利義務悉
      依證券上所載文句而決定其效力，從而支票上權利，依支
      票文義而發生，與其基礎之原因關係各自獨立，支票上權
      利之行使不以其原因關係存在為前提，故其原因關係不存
      在或無效時，執票人仍得依支票文義行使其權利；又票據
      行為，為不要因行為，執票人不負證明關於給付原因之責
      任，如票據債務人主張執票人取得票據出於惡意或詐欺時
      ，則由債務人負舉證之責；且若執票人、發票人均主張係
      因借款而簽發支票為清償方式，因雙方就同一之原因關係
      並不爭執，此時關於發票人有無收受借款之爭點，方依一
      般舉證責任分配之原則，由執票人就借款已經交付負舉證
      責任。職是，本件原審認為應先由上訴人就其主張負舉證
      之責，必證明其為真實後，被上訴人就其抗辯事實始負證
      明責任，尚有違誤。
（三）查被上訴人於原審法院94年9月5日言詞辯論期日到庭辯稱
      ：「壹佰八十萬元本票金額含五十萬元本金。」，復於本
      院95年11月8日言詞辯論期日辯稱：「180萬元本票當初不
      包含50萬元本金。」，其說詞反覆，已難以採信。惟綜被
      上訴人所陳，可認伊係主張其向上訴人調現500,000元，
      乃於90年11月9日開立500,000元本票，後因上訴人改將50
      0,000元轉作投資款，兩造合意若有利潤，被上訴人連本
      含利支付上訴人1,800,000元，始開立系爭本票，若虧損
      ，被上訴人則僅返還500,000元予上訴人云云，但上訴人
      堅詞否認有合意將借款轉作投資款之情形，被上訴人對此
      復未舉證以實其說，則被上訴人前開所辯尚難採信為真。
（四）綜上所述，被上訴人主張之上揭簽發本票原因事實抗辯並
      不成立，而本票乃文義證券及無因證券，證券上之權利義
      務悉依證券上所載文句而決定其效力，且票據行為為不要
      因行為，執票人不負證明關於給付原因之責任之前提下，
      既然被上訴人並不否認簽發系爭本票交付與上訴人，且到
      期提示被上訴人並未付款下，上訴人依據票據之法律關係
      ，請求被上訴人支付票款1,800,000元，及按票據法第124
      條準用第97條第2款之規定，自票載到期日翌日起按年息
      百分之6計算之利息，為有理由，應予准許。原審僅命被
      上訴人給付95萬元及其利息，而駁回上訴人其餘之訴，容
      有未洽，上訴意旨就此部分指摘原審判決不當，求予廢棄
      改判，即有理由，自應由本院予以廢棄改判如主文第2項
      所示。
七、本件事證已臻明確，兩造其餘攻擊防禦方法、舉證，經本院
    審酌後，核與判決結果無影響，毋庸一一論列，附此敘明。
八、據上論結，本件上訴為有理由，依民事訴訟法第436條之1第
    3項、第463條、第450條、第385條第1項前段、第78條，判
    決如主文。
中    華    民    國    97    年    4     月    23    日
                民事第一庭    審判長  法  官  楊明箴
                                      法  官  彭淑苑
                                      法  官  方鴻愷
以上正本係照原本做成。
本判決不得上訴。
中    華    民    國    97    年    4     月    23    日
                                      書記官  鍾佩芳


司法院資訊處製作；財團法人民間司法改革基金會備份。
